【裁判字號】    98,台上,3474
【裁判日期】    980618
【裁判案由】    偽證
【裁判全文】
最高法院刑事判決            九十八年度台上字第三四七四號
上  訴  人  台灣高等法院花蓮分院檢察署檢察官
被      告  甲○○
選任辯護人  蕭芳芳律師
上列上訴人因被告偽證案件，不服台灣高等法院花蓮分院中華民
國九十五年十二月二十六日第二審判決（九十五年度上訴字第二
三四號，起訴案號：台灣花蓮地方法院檢察署九十三年度發查偵
字第六八八號），提起上訴，本院判決如下：
    主  文
上訴駁回。
    理  由
按刑事訴訟法第三百七十七條規定，上訴於第三審法院，非以判
決違背法令為理由，不得為之。是提起第三審上訴，應以原判決
違背法令為理由，係屬法定要件。如果上訴理由書狀並未依據卷
內訴訟資料，具體指摘原判決不適用何種法則或如何適用不當，
或所指摘原判決違法情事，顯與法律規定得為第三審上訴理由之
違法情形，不相適合時，均應認其上訴為不合法律上之程式，予
以駁回。本件原判決經審理結果，認不能證明被告甲○○有起訴
書所載偽證之犯罪，而維持第一審諭知被告無罪之判決，駁回檢
察官在第二審之上訴，已詳敘其無從為有罪判決之心證理由。從
形式上觀察，無足以影響判決結果之違法情形存在。檢察官上訴
意旨略謂：(一)、原判決僅謂未告知被告有保持緘默之權利，有違
正當法定程序原則，未說明被告之作證，如何不符刑法第一百六
十八條偽證罪之構成要件，有判決理由不備之違法。(二)、依民事
訴訟法第三百零七條第一項第三款、第三百十四條第二項第一款
之規定，證人所為證言，足致證人受刑事追訴者，固得拒絕證言
；然有此情形而不拒絕證言者，祇係得不令其具結。被告於民事
訴訟為證人，因符合民事訴訟法第三百零八條第一項第三款規定
「為證人而知悉之法律行為之成立及其內容」之情形，不得拒絕
證言，故承辦法官未踐行告知程序，不得因而解免被告之偽證罪
責。原判決對此未為說明，有判決理由不備及適用法則不當之違
法。(三)、被告於台灣花蓮地方法院九十二年度重訴字第二七號案
件，於民國九十二年十月二十九日審理時，以證人身分出庭，就
其是否受僱於順風營造有限公司（下稱順風公司）、順風公司有
無授權其代訂系爭買賣契約等與該案案情有重要關係事項，於具
結後虛偽證稱：其於九十年間受僱於順風公司，在台東市富岡漁
港擔任工地主任，期間約有半年，月薪約新台幣一萬多元；九十
年二月間，負責人乙○○之配偶林三星交付其公司印鑑章，委託
其向志上興業有限公司購買抗裂纖維；其也代理順風公司以公司
名義與其他小包訂合約，均係順風公司付款等語；審酌被告自簽
之文書亦多有「茲就大豪土木包工業即田進祥（即甲○○）向順
風公司承攬之『台東市富岡漁港近程改善工程』分包合約」等記
載，足見被告確有承攬順風公司之工程，非單純之受僱關係，其
後因財務困難，欲將合約書訂約人責任推諉予順風公司，而為偽
證之行為。(四)、原判決不自行認定被告犯罪事實，竟援引其後尚
未定讞之台灣台東地方法院九十三年度自字第九號偽造文書案，
諭知被告無罪之結論，為認定被告無虛偽證言之理由，亦非適法
等語。惟按民事訴訟法第三百零七條第一項第三款規定：「證人
所為證言，足致證人或與證人有第一款關係（即證人之配偶、前
配偶、未婚配偶或四親等內之血親、三親等內之姻親或曾有此親
屬關係者）或有監護關係之人受刑事訴追或蒙恥辱者，得拒絕證
言。」旨在免除證人陷於抉擇控訴自己或與其有一定身分關係之
人、或陳述不實而受偽證之處罰、或不陳述而受罰鍰處罰，甚而
主觀上認為違反具結文將受偽證處罰之困境。此款證人拒絕證言
權，與被告之緘默權，同屬不自證己罪之特權，民事訴訟法第三
百零八條亦未將此款列舉為不得拒絕證言之情形。又為確保證人
此項權利，民事訴訟法第三百零七條第二項規定，法官於訊問前
或知有前揭情形時，有告知證人之義務。是如未踐行此項告知義
務，而告以具結之義務及偽證之處罰並命朗讀結文後具結，則將
使證人陷於抉擇困境，無異剝奪證人此項拒絕證言權，強迫其作
出讓自己入罪之陳述，違反不自證己罪之原則，自係侵犯證人之
權利，應認具結不生合法之效力。縱證人於具結後為虛偽陳述，
仍不具備刑法第一百六十八條偽證罪之要件。至民事訴訟法第三
百十四條第二項第一款規定：證人有第三百零七條第一項第三款
之情形，而不拒絕證言者，得不令具結。乃指得拒絕證言之證人
，於法院依同法三百零七條第二項踐行得拒絕證言告知義務後，
仍表達作證之意願，法院得不令其具結，非謂法院得逕依民事訴
訟法第三百十四條第二項之規定，免除前揭告知之義務，而使不
合法之具結發生具結之效力。依前揭(三)之記載，如果無訛，被告
於該民事案件審理時，以證人身分供前具結後，就其是否受僱於
順風公司、順風公司有無授權其代訂買賣契約等重要事項作證；
而被告曾否經順風公司授權使用該公司前交付保管之印鑑章，或
有無逾越該公司之授權範圍等情事，均關涉被告是否觸犯刑法偽
造文書罪之認定，該待證事項顯有使被告受刑事追訴或處罰之虞
，依民事訴訟法第三百零七條第一項第三款之規定，被告有拒絕
證言之權，審判長自應踐行同條第二項所規定之告知得拒絕證言
之程序，始符前揭保護證人權益規定之旨意。而依上揭言詞辯論
筆錄之記載，被告於該民事案件作證時，審判長未踐行告知被告
得拒絕證言之程序，逕行命其具結作證（見同上案號影卷(一)第一
二一至一二五頁），既非合法，即不生具結之效力。原審經審理
結果，認不能證明被告有公訴意旨所載偽證罪之犯行，依刑事訴
訟法第三百七十三條之規定，於判決書理由欄一載明引用第一審
判決書所記載證據及理由等旨，並詳敘第一審檢察官上訴，非有
理由。經核於法尚無違誤。此外，檢察官上訴意旨，係以自己主
觀之說詞，或與犯罪構成要件無涉之枝節，任意指摘原判決違法
，殊非合法之第三審上訴理由。揆之首揭說明，其上訴為違背法
律上之程式，應予駁回。
據上論結，應依刑事訴訟法第三百九十五條前段，判決如主文。
中    華    民    國  九十八  年    六    月   十八   日
                      最高法院刑事第十一庭
                          審判長法官  石  木  欽
                                法官  洪  佳  濱
                                法官  韓  金  秀
                                法官  呂  丹  玉
                                法官  段  景  榕
      本件正本證明與原本無異
                                      書  記  官
中    華    民    國  九十八  年    六    月  二十二  日
                                                      v


司法院資訊處製作；財團法人民間司法改革基金會備份。
